臺灣臺北地方法院刑事判決　　　　　　　 94年度訴字第234號
公　訴　人　臺灣臺北地方法院檢察署檢察官
被　　　告　乙○○
　　　　　　丙○○○
共　　　同
選任辯護人　游孟輝律師
上列被告等因偽造文書等案件，經檢察官提起公訴（九十三年度
０偵字第八九０八、一二二０五號），嗣被告於本院準備程序進
行中先就被訴事實為有罪之陳述，經合議庭裁定改行簡式審判程
序，本院判決如下：
    主  文
乙○○、丙○○○共同連續行使偽造私文書，足以生損害於他人
，各處有期徒刑壹年貳月。
    事  實
一、乙○○與丙○○○為夫妻，自民國八十九年元月十五日起，
    共同召募民間互助會（即合會），由乙○○擔任會單上所載
    之會首，會員以位於臺北市○○路五三一號之臺北漁產運銷
    股份有限公司之職員及工會會員為主，會期自八十九年元月
    十五日起至九十三年八月一日止，會款每會每月新臺幣（下
    同）三萬元，底標三千元，每月十五日上午八時在臺北市○○路之萬大市場開標，每一年加標三次，於每年四月一日、
    八月一日及十二月一日上午八時在臺北市萬大市場開標，虛
    列張文彥、林金泉、周文憶、國峰為會員，並邀集不知情之
    癸○○（三會）、辛○○（二會）、子○○（五會）、己○○（二會）、甲○○（一會）、庚○○（二會）、戊○○○
    （二會）、丁○○（一會）、壬○○（一會）、黃周月霞（
    五會）等人參加，使該互助會連同會首及虛列會員共計有七
    十會（下稱系爭互助會），各會每次以投標金額最高者得標
    （均採內標制），會員須以標單填寫標息並署名以參與投標
    （標單上並未載明「標單」字樣），由丙○○○親自主持開
    標事宜。詎乙○○、丙○○○於起會後，自九十年起因財務
    狀況發生困窘，為籌措財源，乃基於行使偽造私文書及意圖
    為自己不法所有之概括犯意，自九十年某次開標時起，多次
    在上址開標時，未經活會會員同意，輪流偽簽張文彥、林金
    泉、周文憶或國峰之署名及標金金額於標單（未據扣案）上
    ，持該標單即依民間互助會習慣足以表示各該會員以各該標
    金之標息標取各該合會用意之私文書，用以行使參加競標達
    十八次，足以生損害於張文彥、林金泉、周文憶、國峰及系
    爭互助會之活會會員，得標後並向當次活會會員詐稱偽造標
    單上之登載名義人得標，使不知情之活會會員陷於錯誤，分
    別於得標後交付會款予乙○○或丙○○○，因而詐得約千萬
    元（計算方式及說明見附表）。嗣乙○○及丙○○○因無法
    支付會員會款及其個人欠款，遂於九十二年三月初舉家搬遷
    宣告倒會，經活會會員追查發現活會會員人數逾所餘會期次
    數，始悉上情。
二、案經癸○○、辛○○、子○○、己○○、甲○○、庚○○、
    戊○○○訴由臺灣臺北地方法院檢察署檢察官偵查，及丁○○、壬○○訴由臺北市政府警察局萬華分局移送臺灣臺北地
    方法院檢察署檢察官偵查起訴，經本院合議庭裁定以簡式審
    判程序審理。
    理  由
一、上揭事實，業據被告乙○○及丙○○○於本院審理中坦承不
    諱，並據告訴人癸○○、辛○○、己○○、甲○○、庚○○
    及壬○○指訴綦詳，及證人即告訴人子○○、戊○○○、丁○○、證人即甲○○之夫吳連登、證人即活會會員黃周月霞
    等人證述在卷，且有告訴人癸○○提供之系爭互助會會單（
    九十三年度偵字第八九０八號卷第十一頁）及告訴人辛○○
    臺北市第一信用合作社跨行匯款申請書、退票理由單（九十
    三年度偵字第一二二０五號卷第四十七、四十八頁、九十三
    年度偵字第八九０八號卷第七十七頁）在卷可稽，核與被告
    二人前開自白內容相符。是以本件事證明確，被告二人犯行
    均堪以認定。
二、按民間互助會已標取會款者（即一般所稱之死會），於標取
    會款後不問何人得標，至完會止，本有向會首按時交付會款
    （含標息）之義務，會首冒標會款時，除對於活會會員有冒
    標施詐（即佯稱某某人得標），使活會會員陷於錯誤，誤認
    係被冒標之人得標而交付會款，成立詐欺取財罪外，對於已
    標取會款之會員，因按時繳付會款本為其標取會款後之義務
    ，並無施詐或使其陷於錯誤可言，自無成立詐欺罪之餘地，
    是已標取會款之會員對於嗣後會首之冒標會款，不能認係詐
    欺之被害人（最高法院九十二年度台上字第一一三八號裁判
    要旨參照）。又查本件據以標會之紙張上雖未書明「標單」
    字樣，惟參與投標者於標單有登載投標人之姓名及金額，為
    被告丙○○○及告訴人己○○於警詢時供述在卷，而依民間
    互助會之習慣該紙張上之記載，足以表示登載名義人擬以上
    述金額標取該合會用意之證明，為刑法第二百二十條第一項
    之準文書，由被告丙○○○偽造並持以行使，足以生損害於
    各登載名義人及該會之各活會會員，並使不知情之活會會員
    陷於錯誤，而遵期繳交會款與被告王陳美鷥及乙○○，詐騙
    達千萬元。核被告二人上揭所為，係犯刑法第二百十六條、
    第二百十條行使偽造私文書罪、第三百三十九條第一項詐欺
    取財罪。被告乙○○及丙○○○間有犯意聯絡及行為分擔，
    為共同正犯。其偽造署押係偽造私文書之部分行為，不另論
    罪，偽造私文書而後行使，偽造之低度行為應為行使之高度
    行為所吸收，應依行使論斷；又被告二人共同先後多次行使
    偽造私文書、詐欺犯行，均時間緊接，犯罪構成要件相同，
    顯係基於概括犯意為之，均應依連續犯論以一罪並均加重其
    刑。至被告二人於每次冒用他人名義得標後，向各活會會員
    詐收會款，應係一詐欺行為之接續進行，僅成立單一詐欺行
    為，尚與連續犯有別，附此敘明。再被告二人各次冒名標會
    ，使該會之各活會會員陷於錯誤交付會款，因而侵害各活會
    會員之法益，係屬一行為觸犯數罪名，為同種想像競合，僅
    論以一罪。再所犯連續行使偽造私文書與詐欺取財二罪，有
    方法與結果之牽連關係，應從較重之連續行使偽造私文書罪
    處斷。爰審酌被告二人犯罪時間經年，被害人及冒標次數達
    十八次，所詐金額甚鉅，及尚未全數賠償被害人等所受損害
    ，危害實非輕微；惟其尚無前科，有臺灣高等法院被告全國
    前案紀錄表二份附卷可按，且於系爭互助會倒會隨即與會員
    商討善後清償事宜，並賠償部分金額，有債權人會議紀錄、
    讓渡書、合約書等在卷可參，堪認犯後態度尚非惡劣；及參
    酌其犯罪之動機、目的、手段、智識程度等一切情狀，量處
    如主文所示之刑，以資懲儆。至所偽造之標單，均已丟棄，
    業據被告丙○○○供承在卷，核與一般民間互助會之習慣相
    符，堪認該標單上之偽造署押均已滅失無存，無依刑法第二
    百十九條沒收之餘地，爰不另為沒收之諭知。
據上論斷，應依刑事訴訟法第二百七十三條之一第一項、第二百
九十九條第一項前段，刑法第二十八條、五十六條、第二百二十
條第一項、第二百十六條、第二百十條、第三百三十九條第一項
、第五十五條，罰金罰鍰提高標準條例第一條前段，判決如主文
。
本案經檢察官李鴻維到庭執行職務
中　　華　　民　　國　　94　　年　　6 　　月　　10　　日
　　　　　　　　　刑事第十六庭  法　官　胡宗淦
以上正本證明與原本無異。
如不服本判決，應於判決送達後10日內向本院提出上訴狀（應抄
附繕本）。告訴人或被害人如對於本判決不服者，應具備理由請
求檢察官上訴，其上訴期間之計算係以檢察官收受判決正本之日
期為準。
　　　　　　　　　　　　　　　　書記官　張耀鴻
中　　華　　民　　國　　94　　年　　6 　　月　　13　　日
附錄法條：
中華民國刑法第220條
在紙上或物品上之文字、符號、圖畫、照像，依習慣或特約，足
以為表示其用意之證明者，關於本章及本章以外各罪，以文書論
。
錄音、錄影或電磁紀錄，藉機器或電腦之處理所顯示之聲音、影
像或符號，足以為表示其用意之證明者，亦同。
稱電磁紀錄，指以電子、磁性或其他無法以人之知覺直接認識之
方式所製成之紀錄，而供電腦處理之用者。
中華民國刑法第216條
(行使偽造變造或登載不實之文書罪)
行使第210條至第215條之文書者，依偽造、變造文書或登載不實
事項或使登載不實事項之規定處斷。
中華民國刑法第210條
(偽造變造私文書罪)
偽造、變造私文書，足以生損害於公眾或他人者，處五年以下有
期徒刑。
中華民國刑法第339條
(普通詐欺罪)
意圖為自己或第 3 人不法之所有，以詐術使人將本人或第 3 人
之物交付者，處五年以下有期徒刑、拘役或科或併科1000元以下
罰金。
以前項方法得財產上不法之利益或使第 3 人得之者，亦同。
前二項之未遂犯罰之。
附表：
┌─┬────┬────┬───┬───────────┐
│編│得標時間│競標利息│受詐欺│詐得金額              │
│  │（見說明│（見說明│活會人│（每會金額×活會人數）│
│號│一）    │二）    │數    │（見說明三）          │
├─┼────┼────┼───┼───────────┤
│一│901215  │9000元  │35    │21000元×35人         │
│  │(第31會)│        │      │共735,000元           │
├─┼────┼────┼───┼───────────┤
│二│910115  │9000元  │35    │21000元×35人         │
│  │        │        │      │共735,000元           │
├─┼────┼────┼───┼───────────┤
│三│910215  │9000元  │35    │21000元×35人         │
│  │        │        │      │共735,000元           │
├─┼────┼────┼───┼───────────┤
│四│910315  │9000元  │35    │21000元×35人         │
│  │        │        │      │共735,000元           │
├─┼────┼────┼───┼───────────┤
│五│910401  │9000元  │35    │21000元×35人         │
│  │        │        │      │共735,000元           │
├─┼────┼────┼───┼───────────┤
│六│910415  │9000元  │35    │21000元×35人         │
│  │        │        │      │共735,000元           │
├─┼────┼────┼───┼───────────┤
│七│910515  │9000元  │35    │21000元×35人         │
│  │        │        │      │共735,000元           │
├─┼────┼────┼───┼───────────┤
│八│910615  │9000元  │35    │21000元×35人         │
│  │        │        │      │共735,000元           │
├─┼────┼────┼───┼───────────┤
│九│910715  │9000元  │35    │21000元×35人         │
│  │        │        │      │共735,000元           │
├─┼────┼────┼───┼───────────┤
│十│0000000 │9000元  │35    │21000元×35人         │
│  │        │        │      │共735,000元           │
├─┼────┼────┼───┼───────────┤
│十│910815  │9000元  │35    │21000元×35人         │
│一│        │        │      │共735,000元           │
├─┼────┼────┼───┼───────────┤
│十│910905  │9000元  │35    │21000元×35人         │
│二│        │        │      │共735,000元           │
├─┼────┼────┼───┼───────────┤
│十│911005  │9000元  │35    │21000元×35人         │
│三│        │        │      │共735,000元           │
├─┼────┼────┼───┼───────────┤
│十│911115  │9000元  │35    │21000元×35人         │
│四│        │        │      │共735,000元           │
├─┼────┼────┼───┼───────────┤
│十│911201  │9000元  │35    │21000元×35人         │
│五│        │        │      │共735,000元           │
├─┼────┼────┼───┼───────────┤
│十│911215  │9000元  │35    │21000元×35人         │
│六│        │        │      │共735,000元           │
├─┼────┼────┼───┼───────────┤
│十│920115  │9000元  │35    │21000元×35人         │
│七│        │        │      │共735,000元           │
├─┼────┼────┼───┼───────────┤
│十│920215  │9500元  │35    │20500元×35人         │
│八│        │        │      │共717,500元           │
├─┴────┴────┴───┴───────────┤
│合計詐得金額為新台幣一千三百二十一萬二千五百元        │
└───────────────────────────┘
說明：
一、得標時間：因告訴人及被告均謂不復記憶，僅統計出遭冒標
    十八次等情，故以最後一次開標日期往前推算。
二、競標利息：除編號十八經戊○○○證述在卷外，因癸○○證
    述每次開標金額約九千元左右，故以九千元計算。
三、受詐欺活會人數及詐得金額：扣除會首、虛列四會及三十個
    死會計三十會，因被告均以虛列會員得標，故活會人數均無
    變動。
